【裁判字號】    95,台上,1223
【裁判日期】    950309
【裁判案由】    違反殘害人群治罪條例等罪
【裁判全文】
最高法院刑事判決            九十五年度台上字第一二二三號
    上  訴  人  甲○○
                        28號.
    被      告  乙○○
                丙○○
上列上訴人因自訴被告等違反殘害人群治罪條例等罪案件，不服
台灣高等法院中華民國九十二年七月十五日第一審判決（九十二
年度自字第五號），提起上訴，本院判決如下：
    主  文
原判決撤銷，發回台灣高等法院。
    理  由
本件原判決以上訴人甲○○之自訴意旨略稱：被告乙○○自任中
央銀行總裁後，不斷降低銀行存款利率，又於民國九十一年七月
一日，發行新台幣（下同）二千元一張之紙鈔，使中央銀行資金
大量增加，國內各銀行之存款將近零利率，而貸款則為高利率，
致工商企業倒閉、人民自殺及搶劫成風，使漢族民族團體之老弱
殘廢分子，遭受身體上及精神上之嚴重傷害，無法生存。其於九
十二年三月二十七日，以掛號郵資致函被告即總統府公共事務室
主任丙○○轉呈於陳水扁總統，向總統陳情請願，請求撤換中央
銀行總裁乙○○，遴選其他適當人士繼任中央銀行總裁，並依法
停止發行及回收二千元一張之紙鈔，及建議降低放款利率。上訴
人於同年五月十七日又致函詢問丙○○關於前函之下落，丙○○
不予回應，竟將該函廢棄或致令不堪用。因認乙○○涉犯殘害人
群治罪條例第二條第一項第二款之殘害人群罪、刑法第一百九十
五條第一項之偽造紙幣罪及貪污治罪條例第六條第一項第四款之
圖利罪嫌；丙○○涉犯刑法第三百五十二條之毀損文書罪、第一
百九十五條第一項之偽造紙幣罪及貪污治罪條例第六條第一項第
四款之圖利罪嫌云云。經審理結果，以乙○○涉犯殘害人群治罪
條例第二條第一項第二款之殘害人群罪嫌部分，前據上訴人提起
自訴，經原審法院以九十二年度自字第二號受理在案，茲就同一
事實，復行起訴，自應諭知不受理。又上訴人於九十二年三月二
十七日及同年五月十七日，先後致函丙○○，要求向總統陳請撤
換中央銀行總裁乙○○，既經丙○○收信，上訴人對該信即失所
有權及管領權，嗣縱該信件有所毀壞，上訴人亦非因該犯罪而直
接被害之人，自不得提起自訴。另偽造貨幣罪在保障政府獨有之
造幣權，並維持通用貨幣之信用，非顧私人之損害，而圖利罪保
護之法益在於公務員對國家服務之忠信規律及國家之利益，均無
許由上訴人以犯罪被害人之地位提起自訴之餘地，爰不經言詞辯
論，逕為不受理判決之諭知，固非無見。
惟按刑事訴訟法第三百十九條第三項所定：「犯罪事實之一部提
起自訴者，他部雖不得自訴亦以得提起自訴論。但不得提起自訴
部分係較重之罪，……者，不在此限。」已就單一性案件一部得
自訴他部不得自訴，應如何決定全部得否自訴之程序事項而為規
範，即自訴案件，依自訴狀記載之犯罪事實，從形式上觀察，假
定各部分事實俱成立犯罪且具有實質上或裁判上一罪之不可分關
係，如其中不得自訴之罪之法定刑重於得自訴之罪，則全部不得
自訴，反之，如得自訴之罪重於不得自訴之罪，則全部得自訴；
至於得自訴之罪與不得自訴之罪法定刑相等時，應依刑法第三十
五條第三項規定，就犯罪情節比較其輕重，再適用上開規定，以
決定案件得否自訴。又依程序事項優先原則及不合法之起訴僅生
形式訴訟關係之法理，如認該單一性案件不得提起自訴，自應就
全部予以諭知不受理之判決；如認得自訴，則應就自訴效力所及
之各部分事實為實體上之判決。經查本件上訴人自訴意旨係以：
乙○○自任中央銀行總裁後，不斷降低銀行存款利率，又於九十
一年七月一日，發行二千元一張之紙鈔，使中央銀行資金大量增
加，國內各銀行之存款將近零利率，而貸款則為高利率，致工商
企業倒閉、人民自殺及搶劫成風，使漢族民族團體之老弱殘廢分
子，遭受身體上及精神上之嚴重傷害，無法生存。自訴人於九十
二年三月二十七日，以掛號郵資致函總統府公共事務室主任丙○
○轉呈於陳水扁總統，向總統陳情請願，請撤換中央銀行總裁乙
○○，遴選其他適當人士繼任中央銀行總裁，並依法停止發行及
回收二千元一張之紙鈔，及建議降低放款利率。自訴人於九十二
年五月十七日又致函詢問丙○○關於前函之下落，丙○○不予回
應，竟將該函丟棄或致令不堪用云云，則上訴人之自訴所指被告
等所涉犯之各罪嫌間究係以何種法律關係起訴，即應先予究明。
如確以被告等所犯各罪嫌間有裁判上一罪之關係提起自訴，則即
應先就上訴人所自訴之事實，從形式上觀察，假定所訴各部分事
實俱成立犯罪，且具有實質上或裁判上一罪之不可分關係，嗣判
斷其中不得自訴之罪之法定刑是否重於得自訴之罪，如是，則全
部不得自訴，自應就全部予以諭知不受理之判決；反之，則全部
得自訴，則應就自訴效力所及之各部分事實為實體上之判決。原
審未予究明，遽將上訴人之自訴事實分三部分論之，又未於理由
中敘明其依憑之證據及得心證之理由，本院自無從為其適用法則
得當與否之判斷。況犯殘害人群治罪條例之罪者，其第一審由高
等法院或分院管轄之，殘害人群治罪條例第六條固有明文，惟原
判決就丙○○涉犯殘害人群治罪條例第二條第一項第二款殘害人
群罪嫌之幫助犯部分，並未判決，並另以裁定駁回自訴人此部分
之自訴在案，有該裁定在卷可稽，似認被告所犯各罪間係數罪併
罰而得分別裁判，如果不虛，則本判決單純就丙○○涉犯刑法第
三百五十二條之毀損文書罪、第一百九十五條第一項之偽造紙幣
罪及貪污治罪條例第六條第一項第四款之圖利罪而為審理，原審
是否仍有管轄權，亦非無疑問。上訴意旨雖未指摘及此，惟以上
為本院得依職權調查之事項，應認原判決有撤銷發回更審之原因
。
據上論結，應依刑事訴訟法第三百九十七條、第四百零一條，判
決如主文。
中    華    民    國  九十五  年    三    月    九    日
                      最高法院刑事第五庭
                          審判長法官  莊  登  照
                                法官  洪  明  輝
                                法官  黃  一  鑫
                                法官  徐  昌  錦
                                法官  趙  文  淵
      本件正本證明與原本無異
                                      書  記  官
中    華    民    國  九十五  年    三    月   十四   日
                                                   ｍ


司法院資訊處製作；財團法人民間司法改革基金會備份。
